臺灣臺南地方法院民事判決　　　　　　　 94年度訴字第628號
原　　　告　甲○○
輔　佐　人　丙○○
被　　　告　乙○○
上列當事人間請求返還不當得利事件，經本院於民國94年10月25
日言詞辯論終結，判決如下：
    主  文
被告應給付原告新台幣850,000元，及自民國90年4月16日起至清
償日止，按年息百分之5計算之利息。
訴訟費用由被告負擔。
    事  實
甲、原告方面：
一、聲明：求為判決如主文所示。
二、陳述略以：
  (1)緣被告乙○○，任職宏光微生物實業股份有限公司（以下簡
    稱宏光公司）總經理，宏光公司係其家族公司，其母親林翁
    翠微擔任該公司董事長。民國88年10月被告乙○○以宏光公
    司實驗藻水養殖草蝦，進行示範養殖認養計畫。原告甲○○
    經由朋友魏正賢先生之介紹，於民國88年10月29 日自原告
    甲○○郵政綜合儲金儲金簿帳號，000000－0提領現金新台
    幣 (下同)二十二萬元及郵政存簿儲金簿帳號000000－0提領
    現金八萬元，總計三十萬元（證據一）。由魏正勝先生（即
    魏正賢先生之弟弟，通訊地址臺北縣中和市○○路258號五
    樓之七）陪同當場交付予被告乙○○，投資草蝦示範養殖認
    養計畫。因屬於試驗性質，原告甲○○靜待著研發成果。民
    國89年12月29日被告乙○○函寄草蝦示範養殖認養計畫說明
    略以：「民國88年我們實驗草蝦養殖的三個池都成功收獲，
    所以在89年度，在一些伙伴的希望下，進行示範養殖認養計
    畫，…於不同的地方有十四甲，而年度收成產值有壹仟兩佰
    陸拾萬元，…（因88年養殖期都在下雨，造成判斷的誤差）
    ，…直到八月底時才完成了超微細藻類的穩定量產技術。…
    進行超高密度的設施養殖研究，現也成功的進行養殖，…不
    受天候影響，現已在廠內陸續的改建養殖，…而在我們廠內
    的高密度設施養殖，也會在二、三月時陸續收成上市換取現
    金。所以在八十九年度認養計畫因受到上述不可抗力之影響
    ，不得不遲延分配，但我們依照150%加計遲延利息分配，…
    至於往後的養殖投資計畫，我們會在分配後讓大家看到完整
    的設施養殖成果後再討論公佈。」
  (2)民國90年2月初，被告乙○○聲稱已成功開發出草蝦科學化
    養殖技術，並邀請原告甲○○及甲○○母親李青蓉參觀設置
    於宏光公司之養殖池。參觀當時確有三池養殖池，並有成蝦
    分佈水內。90年2月被告乙○○透過報紙及雜誌披露其成功
    研發出溫室高密度草蝦養殖技術。被告乙○○再次透過魏正
    賢先生邀集原告甲○○承購認股，且可將民國88年投資之三
    十萬元及獲利之十五萬元轉投資宏光公司，並表示宏光公司
    股票即將上市，分為每股50元及每股70元之價格，每股50元
    之股票數量有限，建議原告即早承購，更寄送相關剪報資料
    內含永昌綜合證券〈股〉公司編制之「新宏光資本形成規劃
    書」〈證據三〉；原告甲○○因信賴永昌證券〈股〉公司編
    制之「新宏光資本形成規劃書」遂增加投資金額新台幣四十
    萬元，於民國90年4月16日連同原告母親李青蓉增加投資金
    額新台幣七十四萬元，以李青蓉名義郵政匯款至被告乙○○
    於臺灣土地銀行新營分行開設之帳號000000000000（證據四
    ）。原告甲○○併同88年投資之三十萬元及獲利之十五萬元
    ，總計投資八十五萬元，並與被告乙○○於90年4月20日簽
    定「福利認股契約」，核算出資認股投資壹萬柒仟股（證據
    五）。
  (3)民國91年5月已逾投資一年，被告乙○○卻未依「福利認股
    契約」所載創設「００海洋生物科技公司」，即未履行每年
    年底公告公司年度營業報告書、資產負債表、損益表、財產
    目錄及盈餘分配表等；亦未依證據二說明「讓大家看到完整
    的設施養殖成果」。原告遂請魏正賢先生代為安排參觀宏光
    公司，魏正賢先生表示原告甲○○可自行前往參觀。可是原
    告打電話找被告乙○○，其家人人都說他不在家。嗣後魏正
    賢先生始告知被告乙○○已轉往馬來西亞設廠養殖，並再次
    寄送相關剪報資料（證據六）。原告甲○○即在剪報訊息的
    安撫中靜待進一步的成果。
  (4)93年8月原告甲○○到台北找介紹人魏正賢先生，魏正賢先
    生表示宏光公司即將代表台南縣政府參加台北世貿中心舉辦
    之生物科技展，縣政府既然敢邀請宏光參展，足證其實力雄
    厚，應該對被告乙○○有信心才對。94年1月原告甲○○打
    電話到宏光公司找被告乙○○，其家人表示被告乙○○人在
    國外，過農曆年時，再連絡；農曆年間，再次打電話，其家
    人竟表示又出國了。原告之妻丙○○於此時察覺原告投資情
    形，原告甲○○將事情始末告之，原告之妻丙○○看完相關
    資料後，認為被告乙○○未依公司法進行公開募股程序且該
    張「福利認股契約」所載新創設「００海洋生物科技公司」
    與宏光增資釋股規劃係不同的兩件事，於是佯裝經銷商堅持
    找被告乙○○訂貨，其母林翁翠微竟立即表示被告乙○○人
    在台南市談事情，可見其母惡意隱瞞，被告乙○○亦刻意避
    不出面。
  (5)原告之妻查詢台南縣政府經貿科技局科技產業課，得知宏光
    公司確有參與台北世貿中心舉辦之生物科技展，係「禦磁靈
    」防電磁波產品，非藻水養蝦技術。且與參展之設計公司有
    債務糾紛，縣政府才發現宏光公司早已出現財務問題。更進
    一步查得宏光公司於民國88年即已出現財務危機，宏光公司
    董事長林翁翠微，即被告乙○○母親所有之鹽水鎮○○段
    768地號土地，業經債權人萬泰商業銀行公司聲請台南地方
    法院88年10月29日88年慶執全新字第3330號函辦理假扣押登
    記在案〈證據七〉；宏光公司所有鹽水鎮○○段512地號土
    地等30筆連同建號79等八筆建築物均經債權人臺灣銀行（股
    ）公司聲請台南地方法院90年4月25日90年執字第8037號函
    辦理查封登記〈證據八〉、欠繳稅款經台南縣稅捐稽徵處併
    案查封。甚至於民國93年第三次拍賣時，魏正賢先生與魏正
    勝先生竟虛偽陳報租賃債權提出第三人異議之訴，意圖阻撓
    拍賣程序。上述情形被告乙○○竟惡意隱瞞，其惡行被揭穿
    後，因尚有多數債權人不知情，原告甲○○遂要求魏正賢先
    生於94年2月7日邀集其所知之投資人共同參與投資人會議，
    並請被告乙○○出席說明現行狀況，惟魏正賢先生僅邀集原
    告甲○○所知之投資人出席，連同魏正賢先生、魏正勝先生
    、田起維先生、葉育綺女士、吳清榮先生、葉文忠先生及劉
    先生，全部僅邀集8人出席，被告乙○○仍避不見面，僅由
    魏正勝先生代為傳送一張書面說明（證據九），投資人田起
    維先生、葉育綺女士、吳清榮先生均不知道被告乙○○與宏
    光公司早已出現之財務危機，但是曾經找乙○○出面說明被
    拒。魏正勝先生當場表示：「如果不追討投資款，乙○○有
    錢就會還；但是如果透過訴訟程序追討，乙○○有很強的律
    師團，你們不但告不贏，乙○○更不會還錢。」等語，甚至
    表示將於一週內代為安排拜訪被告乙○○，惟均無下文。
  (6)民法第七十一條規定：「法律行為，違反強制或禁止規定者
    ，無效」；民法第七十三條規定：「法律行為不依法定方式
    者，無效」；被告乙○○未踐行公司法所定之法定方式，以
    創立「００海洋生物科技公司」違法招募股份簽定「福利認
    股契約」之行為無效，其因而取得之金額，依據民法第一百
    七十九條及第一百八十一條之規定，無法律上之原因而受利
    益，致他人受損害者，應返還其利益，並加算法定利息。為
    此狀請鈞院鑒核，准為判決如訴之聲明，實感德便等語。
    理  由
甲、程序方面：
    被告經合法通知未於言詞辯論期日到場，核無民事訴訟法第
    386條各款所列情形，爰依原告聲請，由其一造辯論而為判
    決，合先明。
乙、實體方面：
一、原告主張之上開事實，業據其提出(1)原告甲○○郵政綜合儲
　　金儲金簿帳號000000－0及郵政存簿儲金簿帳號000000－0，
  　現金提領資料影本乙份。(2)原告甲○○郵政綜合儲金儲金簿
　　帳號000000－0及郵政存簿儲金簿帳號000000－0，現金提領
  　資料影本乙份。(3)宏光公司科學化草蝦養殖資料乙件（第5
　　頁）及「新宏光資本形成規劃書」影本乙份。(4)民國90年4
 　 月16日李青蓉郵政跨行匯款申請書影本乙份。(5)民國90年4
    月20日原告與被告簽定之「福利認股契約」影本乙份。(6)「
    宏光公司科學化草蝦養殖資料乙件。(7)台南縣鹽水鎮○○段
　　768地號土地土地登記簿謄本影本乙份。(8)臺灣臺南地方法
　  院公告報紙影本乙份及台南縣鹽水鎮○○段512地號土地異
    動索引及土地登記簿謄本影本各乙份。(9)90年2月7日魏新航
　　分送被告乙○○之書面說明影本乙份。(10)宏光公司上櫃輔導
　  作業進度時程表」影本乙份、上櫃輔導契約」影本乙份、經
    濟日報報導影本乙份等件為證。
二、被告經合法通知未於言詞辯論期日到場，亦未提出書狀作何
    聲明或陳述以供本院斟酌，自堪認原告主張之上揭事實為真
    實。
三、從而，原告依據不當得利之法律關係，起訴請求判決被告給
    付如主文第一項所示之金額及法定遲延利息，核無不合，應
    予准許。
丙、據上論結，原告之訴為有理由，依民事訴訟法第385條第1項
    前段、第78條，判決如主文。
中　　華　　民　　國　　94　　年　　11　　月　　8 　　日
                  民事第二庭    法　官　王立村
以上正本係照原本作成。
如對本判決上訴，須於判決送達後20日內向本院提出上訴狀。
中　　華　　民　　國　　94　　年　　11　　月　　8 　　日
                                書記官　謝文心
